【裁判字號】    88,上訴,3744
【裁判日期】    890930
【裁判案由】    貪污治罪條例
【裁判全文】
臺灣高等法院刑事判決                          八十八年度上訴字第三七四四號
    上  訴  人
    即  被  告  丁○○
    選任辯護人  蔡明熙
右上訴人因貪污治罪條例案件，不服臺灣士林地方法院八十八年度訴字第一０號，中
華民國八十八年八月十九日第一審判決（起訴案號：臺灣板橋地方法院檢察署八十五
年度偵字第一六六六０號）提起上訴，本院判決如左：
    主  文
原判決撤銷。
丁○○依據法令從事公務之人員，對於職務上之行為，收受賄賂，處有期徒刑貳年，
褫奪公權壹年。所得財物新臺幣壹萬貳仟元應予追繳沒收，如全部或一部無法追繳時
，以其財產抵償之。
    事  實
一、丁○○係臺北市稅捐稽徵處大同分處稅務員，負責各類公司行號營業稅之申報及
    稽徵作業等業務，為依據法令從事公務之人員。緣民國（下同）八十二年底、八
    十三年初間，惠胤五金有限公司（下稱惠胤公司）會計人員廖淑君、甲○○等發
    覺該公司八十二年七、八月份之進項金額應為新台幣（下同）四千四百七十六萬
    五千一百八十六元，於申報該期營業稅時，卻誤報為五千四百七十二萬七千八百
    四０元，致溢報進項扣抵金額九百九十六萬二千六百五十四元，乃於八十三年一
    月中旬，至臺北市稅捐稽徵處大同分處，向承辦該公司營業稅申報及稽核之丁○○請求准予翻閱原始憑證，經丁○○應允並指派助理小姐陳瑞雲帶同廖淑君、甲○○至倉庫翻閱惠胤公司之原始憑證。嗣惠胤公司即於八十三年一月二十一日提
    出更改稅額，於同年月二十四日，由丁○○簽請核准更改，惠胤五金有限公司因
    此得免受五至二十倍之罰款約二百五十萬元。惠胤公司實際負責人乙○○為答謝
    丁○○，乃於八十三年一月二十三日，由廖淑君自該公司請領一萬二千元經甲○○陪同至臺北市稅捐稽徵處大同分處，廖淑君親自將裝有一萬二千元紙鈔之信封
    夾在稅款更正後之申報資料中，交予丁○○請其過目，旋丁○○審查該等資料時
    ，即發現此一萬二千元，其明知該款係惠胤公司就其所為上開本即屬其職務上之
    行為所給付之賄賂，竟予收受。嗣於八十五年八月間為法務部調查局北部地區機
    動工作組查獲，而悉上情。
二、案經法務部調查局北部地區機動工作組移送臺灣板橋地方法院檢察署檢察官偵查
    起訴。
    理  由
一、右揭犯罪事實，迭據上訴人即被告丁○○於調查局訊問及檢察官偵訊時，均坦承
    不諱（見第一六六六０號偵查卷第二頁背面、第二二頁背面、第二三頁背面），
    核與證人即交付賄款一萬二千元與被告之廖淑君於調查局訊問及原審時一致證述
    惠胤公司乙○○為感謝被告之協助，應允其查閱公司報稅之相關資料，使該公司
    及時更正錯誤之營業稅申報而得免於受罰，指示其向公司領取一萬二千元致送被
    告，其將領得之一萬二千元置入信封內，夾放於更正後之營業稅申報資料中，交
    與被告收訖等情（見第一六一五一號偵查卷第一二０頁正、背面、原審第三六一
    號卷八十七年五月二十五日訊問筆錄、原審第一０號卷第八頁正面）；暨證人即
    陪同廖淑君前往致送上開賄款與被告之甲○○於調查局訊問時所供其與廖淑君前
    往稅捐處查閱惠胤公司之報稅憑證後某日，因辦公室內其座位適與廖淑君相鄰，
    曾聽聞廖淑君對乙○○報告上情，並請示是否致贈紅包與被告表示謝意，乙○○
    亦表同意，並囑廖淑君處理，嗣其與廖淑君於八十三年一月間，同往被告辦公室
    ，由廖淑君出面與被告洽談等語（見第一六一五一號偵查卷第一二九頁正、背面
    ）均相符，復有惠胤公司現金支出傳票、該公司申請更正函及臺北市稅捐稽徵處
    大同分處准予更正函等影本可稽，且證人廖淑君、甲○○與被告素昧平生，亦無
    怨隙，衡情殊無攀誣之必要與可能，足徵被告確有收受一萬二千元之賄賂。
二、被告嗣於原審及本院，雖矢口否認有何受賄之貪污犯行，辯稱其未曾收受該一萬
    二千元之賄款，調查局之訊問筆錄係調查員自行制作，並表示該款項為數甚少，
    不致發生問題，被告受誤導一時糊塗而於筆錄上簽名，調查員並囑被告於檢察官
    偵訊時坦承犯行，是被告於偵訊時亦自承收受該一萬二千元賄款云云。惟：
  （一）查證人廖淑君、甲○○分別於八十五年八月二十三日、二十六日供述向被告
        行賄，有彼等之調查筆錄為憑，嗣被告於八十五年八月二十八日自白本案行
        賄犯行之應訊錄影帶經原審法院勘驗結果，被告於訊問前先抽煙、喝水後開
        始訊問，迄當日下午一時三十三分四十九秒，訊問之調查員表示：「人家指
        認是你，你否認人家也不相信你，我們現在幫你往最有利方向來寫」，被告
        即稱：「可不可以寫金額忘了﹖」，調查員稱「寫金額忘了不太好，乾脆就
        寫有通知人家來領回，但忘了，我無犯意，以此方向來辦」；另調查員亦向
        被告解釋貪污治罪條例起訴、不起訴及緩刑之規定與情形，有勘驗筆錄為憑
        （原審第一０號卷第一七０頁），是調查員係先告知被告其業遭指認，即使
        否認犯行亦未能取信於人等語，繼向被告表示願以最有利於被告之方向記載
        筆錄，此尚非可謂係對被告利誘，而僅係對被告曉以大義勸諭其承認犯行，
        以被告擔任稅務員之社會經歷，苟其確未收賄，衡情顯無因此即遭誤導，致
        就自己未曾為之之受賄行為冒然承認之可能，然被告經調查員告知其已遭人
        指認收賄後，非但無隻字否認收賄或辯解，反要求調查員勿載明收賄之金額
        ，此與一般人頓知遭人誣指犯罪時，必堅決否認急於自我辯白甚或要求與誣
        攀之人對質之尋常反應，大相逕庭，尤以就身為公務員之被告而言，遭人指
        認受賄，勢須負貪污之刑事重責，其前途亦將毀於一旦，被告自辯猶恐不及
        ，豈有反要求調查員勿載明金額之理，被告此舉顯悖於常情。又被告要求勿
        載明賄款數額時，調查員亦表示若載明被告忘記金額恐欠妥適，惟可記載被
        告已通知對方領回賄款，並無犯意等語，觀諸被告該次訊問筆錄亦確載有「
        被告答：『‧‧‧廖女與另一位小姐至我辦公處所找我，將更正後申報書及
        相關資料送來給我，‧‧‧事後我審查該申報書及相關資料時，才發現其間
        夾藏一信封袋內裝有現金一萬二千元（仟元大鈔），我曾聯絡該公司要渠取
        回，惟渠等一直沒有過來，而我因忙於公務，故未再積極處理此事，遂將此
        事淡忘』」等語（見第一六六六０號偵查卷第二頁背面），顯見調查員之訊
        問筆錄確已依據訊問被告當時之情形翔實記載，並無不當誘導使被告陷於錯
        誤而承認犯行之情事；至調查員另向被告解說貪污治罪條例、起訴、不起訴
        及緩刑之規定，尤無誤導被告可言，被告所為受誤導始簽名於筆錄而承認受
        賄犯行之說，顯非實在，足徵被告確有收賄之情事。至被告於調查局訊問中
        自承受賄之同時，雖並稱曾電話通知廖淑君取回賄款云云，惟證人廖淑君於
        原審證稱其未曾接獲被告通知取款之電話，惠胤公司人員及甲○○亦均未曾
        言及此事等語（見原審第一０號卷第八頁正面），參以被告亦稱其電話通知
        後，廖淑君並未前去取款等語（見第一六六六０號偵查卷第二頁背面），足
        徵被告所為曾電話通知取回款項之說純屬子虛，再者該賄款是否業經取回，
        悠關公務員之風紀，關係重大，乃被告就該款嗣是否經取回，或稱其不清楚
        云云，或稱其因公務繁忙，致未積極處理云云（見第一六六六０號偵查卷第
        二二頁正面、第二頁背面），均顯違常情，不足採信。
  （二）次查證人甲○○嗣於原審及本院雖均翻異前言，先於原審改稱其僅曾陪同廖
        淑君至稅捐處申報營業稅及查閱報稅憑證，廖淑君另次至稅捐處拜訪被告其
        並未陪同前往，於調查局訊問時，因調查員提示廖淑君筆錄，其認沒事始簽
        名於筆錄上云云（見原審第一０號卷第六０頁背面），嗣於本院則稱調查局
        訊問時，其確承認曾與廖淑君至稅捐處，並致送一萬二千元紅包與被告一事
        ，惟當時因其僅記得曾與廖淑君至稅捐處，餘均已不復記憶，經調查員告知
        若承認，則日後即可毋庸再至法院應訊，其受誤導始予承認，至調查筆錄上
        所載該一萬二千元係廖淑君提出，經乙○○同意後致贈等語，因其不知惠胤
        公司帳款支出之程序，故不可能為此供述云云（見本院卷第五一頁），依甲○○於原審之證言顯係否認曾於調查局訊問時指認被告收賄，其簽名於筆錄
        係因調查員提示廖淑君筆錄之結果；惟依其於本院之證言卻又承認確曾於調
        查局訊問時指認被告收賄，但係受調查員誤導所致，其翻異後先後於原審及
        本院之證言，顯有矛盾，已難採信，且甲○○係有判斷事理能力之成年人，
        並於惠胤公司擔任助理會計，有基本之社會經驗，苟其未曾陪同廖淑君致送
        賄款與被告，豈有僅因調查員提示廖淑君之筆錄供其閱覽後即逕自簽名於其
        本人調查筆錄之理，亦絕無於調查員誘導其日後可毋庸再至法院應訊，即率
        爾指訴被告收賄之可能。況經原審勘驗證人甲○○於調查局受訊之錄影帶結
        果，當天甲○○確供承其曾聽聞廖淑君對老闆乙○○表示稅務員很幫忙，應
        予感謝，並提出致送一萬二千元的建議，老闆說可以接受等語，有勘驗筆錄
        可參（原審第一０號卷第八四頁），益見其事後翻異前詞，無非迴護被告之
        詞，殊不足採。
  （三）再查證人惠胤五金有限公司負責人乙○○、出納丙○○雖均證稱該公司之現
        金支出傳票固載有一萬二千元紅包，然無人於該傳票上簽名具領，公司之電
        腦檔案亦無該款支出之登載，故惠胤公司實未支出該筆一萬二千元款項等語
        。惟倘惠胤公司毋庸支出該筆款項，何需事先製作傳票，又縱該支出傳票係
        無人支領而應作廢之傳票，何以於八十三年製作後卻又留存二年迄八十五年
        始遭查獲﹖彼等所言，顯違常情。再參以乙○○係惠胤公司實際負責人，丙○○則係乙○○胞妹，業據證人黃碧文於調查局訊問時陳明（見第一六一五
        一號偵查卷第三頁背面、第五頁正面），彼等為惠胤公司致送賄款與被告，
        雖未要求被告為違背職務之行為，並不違法，惟彼等為掩飾自身致送賄款之
        不當行為，所言難免有所隱匿，自未如證人廖淑君、甲○○之初供可採，茲
        乙○○、丙○○所言，非但有上開違情之處，且與證人廖淑君、甲○○之證
        言不符，核應係迴護被告之詞，本無足取。況致送不正當之紅包向公務員行
        賄，本屬極應保密勿為人知之事，雖非必不得製作傳票，惟未依正常會計程
        序製作憑證並據以領款或未輸入電腦以免留下紀錄俾免遭查覺，本屬常情，
        是本案扣得之現金支出傳票上，雖無向公司領款持以向被告行賄之廖淑君於
        八十三年一月二十三日之簽名（其上之廖淑君簽名係嗣八十五年八月二十三
        日廖淑君至調查局應訊時所為），然尚難據以捨被告前開自白及證人廖淑君
、甲○○上開不利於被告之證言不採，逕認惠胤公司確未支出該筆賄款及被
        告未曾收受賄款，否則任何行賄、受賄之人，祇要不製作相關之會計憑證或
        登錄，即得免遭刑事訴追，此寧為事理之平？
  （四）末查納稅義務人申報後，自行發現申報錯誤，於聲請更正之前，為查閱已提
        出於稅捐處之憑證，應如何申請，依法並無相關作業程序之規定，於實務上
        祇要確定係報稅之廠商指派之人，稅務人員均會應允准予查閱，惟查閱後，
        苟確申報錯誤，則須由納稅人填寫申報書，先至銀行報繳原短繳之稅款後，
        檢附補稅之繳款書，提出更正申請書，始得申請更正原申報之稅額，並得免
        罰等情，業據證人即台北市稅捐稽徵處總處公商稅科稅務員白輝明於本院結
        證無訛（見本院卷第一０三、一０四頁），是本案惠胤公司八十二年七、八
        月份之進項金額應為四千四百七十六萬五千一百八十六元，於申報該期營業
        稅時，卻誤報為五千四百七十二萬七千八百四０元，致溢報進項扣抵金額九
        百九十六萬二千六百五十四元，乃先由廖淑君等至稅處，經被告應允翻閱惠
        胤公司之相關報稅資料後，據以先補繳稅款，再持補稅繳款書向稅捐處申請
        更正原誤報之進項金額，被告係臺北市稅捐稽徵處大同分處稅務員，負責各
        類公司行號營業稅之申報及稽徵作業等業務，於接獲惠胤公司之上開申請書
        ，依法簽請核准更正，係屬其職務上之合法行為，被告因此收受賄賂，係屬
        對職務上之行為收受賄賂。
    綜上，被告犯行，洵堪認定。
二、查被告犯罪後，貪污治罪條例已於民國八十五年十月二十三日修正，自同年月二
    十五日生效，對於職務上之行為收受賄賂罪依被告行為時之貪污治罪條例第五條
    第一項第三款（八十一年七月十九日修正生效）應處七年以上有期徒刑，得併科
    新台幣二百萬元以下罰金，八十五年十月二十五日修正生效後，應處七年以上有
    期徒刑，得併科新台幣六千萬元以下罰金，比較被告行為時之舊法與裁判時之新
    法，以行為時之舊法有利於被告，依刑法第二條第一項但書之規定，自應適用被
    告行為時之舊法。核被告所為，係犯八十一年七月十九日修正生效之貪污治罪條
    例第五條第一項第三款之職務上行為受賄罪。被告所得財物為一萬二千元，在五
    萬元以下，且情節輕微，應依八十一年七月十九日修正生效之貪污治罪條例第十
    一條第一項規定減輕其刑。又被告於偵查中一度自白本案犯行，爰再依八十一年
    七月十九日修正生效之貪污治罪條例第八條後段之規定遞減輕其刑。
三、原審據以論罪科刑，原非無見，惟本案被告行為時係八十三年一月二十三日，斯
    時有效施行之法律係八十一年七月十九日修正生效之貪污治罪條例，依該條例第
    五條第一項第三款之規定，對職務上之行為收受賄賂罪之法定刑為七年以上有期
    徒刑，得併科新台幣二百萬元以下罰金，原判決誤為其最重法定本刑為無期徒刑
    ，致於與裁判時之新法即八十五年十月二十五日修正生效之貪污治罪條例比較時
    ，誤以裁判時之新法有利於被告而適用裁判時之新法對被告處斷，尚有未合；又
    原判決對被告宣告褫奪公權，惟據上論結欄未引用刑法第三十七條第二項以為宣
    告之依據，亦有未洽；再者，本案被告收受賄賂所得者係金錢，並非金錢以外之
    物，如無法追繳時，即應以其財產抵償之，不生追徵價額之問題（最高法院八十
    六年度台上字第三三八五號判決參照），乃原判決仍諭知應追徵其價額，顯有未
    當。被告上訴空言否認犯罪，仍執陳詞指摘原判決不當，固無足取，惟原判決既
    有上開可議，即無可維持，自應由本院予以撤銷改判。爰審酌被告素無前科，本
    案僅係就職務上之行為，收受賄賂，尚無何違背職務之行為，且被告收受賄賂，
    並非由於其主動要求，而係出於交付賄賂人之自願，所收受之賄款亦僅一萬二千
    元，惡性尚非重大，量刑固不宜太重，惟其所為已有損公務員之官箴，且其於偵
    查中自白犯行後，嗣於原審及本院又翻異前供，多方飾詞狡卸，難謂已確然誠心
    悔悟，及其犯罪動機、目的等一切情狀，量處如主文所示之刑，並宣告褫奪公權
    一年。被告犯罪所得財物新臺幣一萬二千元，併依貪污治罪條例第九條第一、二
    項規定追繳沒收，如全部或一部無法追繳時，以其財產抵償之。至交付賄賂之惠
    胤公司非該規定所稱之被害人，該一萬二千元賄款自不得諭知發還，併此敘明。
據上論斷，應依刑事訴訟法第三百六十九條第一項前段、第三百六十四條、第二百九
十九條第一項前段，八十一年七月十九日修正生效之貪污治罪條例第二條前段、第五
條第一項第三款、第八條後段、第九條第一項、第二項、第十一條第一項、第十六條
，刑法第十一條前段、第二條第一項但書、第三十七條第二項，判決如主文。
本案經檢察官張秋雲到庭執行職務。
中    華    民    國    八十九    年      九        月       三十       日
          臺灣高等法院刑事第十六庭
                                審判長法  官  許  增  男
                                      法  官  黃  鴻  昌
                                      法  官  蔡  彩  貞
右正本證明與原本無異。
如不服本判決應於收受送達後十日內向本院提出上訴書狀，其未敘述上訴之理由者並
得於提起上訴後十日內向本院補提理由書（均須按他造當事人之人數附繕本）。
                                      書記官  張  淑  芬
中    華    民    國    八十九    年      十        月        五        日
附錄：本案論罪科刑法條全文
八十一年七月十九日修正生效之貪污治罪條例第五條第一項第三款：
有左列行為之一者，處無期徒刑或七年以上有期徒刑，得併科五萬元以下罰金：
三、對於職務上行為，要求期約或收受賄賂或其他不正利益者。


司法院資訊處製作；財團法人民間司法改革基金會備份。
